【裁判字號】    99,交聲,31
【裁判日期】    990225
【裁判案由】    違反道路交通管理處罰條例聲明異議
【裁判全文】
臺灣雲林地方法院交通事件裁定          99年度交聲字第31號
移送機關即
原處分關關  交通部公路總局嘉義區監理所雲林監理站
異  議  人
即受處分人  甲○○
上列異議人即受處分人因違反道路交通管理處罰條例案件，對於
交通部公路總局嘉義監理所雲林監理站民國99年1 月16日所為之
裁決處分（原處分案號：雲監裁字第裁72-KAE263095號），聲明
異議，本案裁定如下：
    主  文
原處分撤銷。
甲○○不罰。
    理  由
一、原處分意旨略以：異議人即受處分人甲○○民國98年2 月13
    日凌晨0 時32分，駕駛車牌號碼H4-2523 號自用小客車，行
    經雲林縣斗南鎮○○○路與中興路口時，為警當場攔檢盤查
    ，測得其吐氣所含酒精濃度達每公升0.94毫克，超過標準值
    每公升0.25毫克，因而製單舉發，嗣交通部公路總局嘉義區
    監理所雲林監理站（下稱原處分機關）以其違規事實屬實，
    依照道路交通管理處罰條例第35條第1 項第1 款、第24條第
    1 項第3 款之規定，裁處異議人罰鍰新臺幣（下同）49,500
    元，吊扣駕駛執照12個月，並施以道安講習。
二、異議意旨略以：異議人確於上揭時、地為酒醉駕車之違規行
    為，異議人同時涉嫌公共危險案，已由臺灣雲林地方法院檢
    察署檢察官以98年度速偵字第61號為緩起訴處分確定，異議
    人並依緩起訴意旨，向犯罪被害人保護協會雲林分會支付10
    ,000元之公益捐。按行政罰法第26條之立法理由，在一行為
    同時觸犯刑事法律及違反行政法上義務規定時，處罰目的且
    處罰方式相同時，若依刑事法律處罰，即足資警惕時，實無
    為一事二罰再處行政罰之必要。另刑事訴訟法第253 之2規
    定，檢察官為緩起訴處分，得命被告於一定期間內履行「向
    指定之公益團體支付一定之金額」，如未在上開指定期間內
    確實履行義務，依刑事訴訟去第253 條之3 第1 項第3 款規
    定，受處分人將遭受撤銷緩起訴處分之不利益；反之，倘其
    確實遵守並履行各項緩起訴條件，除非合於刑事訴訟法第26
    0 條所定情形之一，否則各處分人即無再就同一案件遭刑事
    訴追之虞。從而，受處分人因上開緩起訴處分而剝奪其財產
    權，主觀上前揭金錢給付義務亦具有強制性、懲罰性，雖不
    若易科罰金係以支付金錢作為自由刑之替代，惟經由緩起訴
    處分條件之履行使其免於遭檢察官發動起訴程序，仍具有替
    代刑罰之效果，廣義而言，應屬前揭所稱之「實質刑事法律
    處罰」，而有行政罰法第26條第1 項「一事不二罰」規定之
    適用甚明。故原處分機關所為罰鍰49,500元部分，顯然違反
    行政罰法第26條之規定，請鈞院詳察事證，撤銷罰鍰之處分
    等語，爰依法聲明異議。
三、經查：
  (一)本案異議人僅就原處分所示罰鍰部分聲明異議，另就吊扣駕
    駛執照及道安講習部分，未提出異議，此觀卷附異議人異議
    狀所載：「…故原處分機關所為罰鍰49,500元部分，顯然違
    反行政罰法26條之規定。綜上所述，懇請鈞院詳察事證，而
    撤銷罰鍰49,500元之處分，…」等語甚明，是本件異議人之
    異議範圍僅為原處分所示罰鍰部分，就原處分關於吊扣駕駛
    執照12個月及道安講習部分，本院無庸審酌，合先敘明。
  (二)按汽車駕駛人，飲用酒類或其他類似物後其吐氣所含酒精濃
    度超過每公升0.25毫克或血液中酒精濃度超過百分之0.05以
    上，不得駕車，道路交通安全規則第114 條第2 款定有明文
    。又汽車駕駛人，駕駛汽車經測試檢定有酒精濃度超過規定
    標準者，處15,000元以上60,000元以下罰鍰，並當場移置保
    管該汽車及吊扣其駕駛執照1 年；因而肇事致人受傷者，並
    吊扣其駕駛執照2 年；致人重傷或死亡者，吊銷其駕駛執照
    ，並不得再考領；汽車駕駛人，有第35條第1 項規定之情形
    ，應接受道路交通安全講習，道路交通管理處罰條例第35條
    第1 項第1 款、第24條第1 項第2 款亦定有明文。本件異議
    人於98年2 月13日0 時20分許，駕駛車牌號碼H4-2523 號自
    用小客車，行經雲林縣斗南鎮○○○路與中興路路口，經警
    攔檢並當場測得其呼氣中酒精濃度為每公升0.94毫克，因超
    過規定標準遂予以製單舉發，嗣原處分機關以其違規事證明
    確，依照道路交通管理處罰條例第35條第1 項第1 款及第24
    條第1 項第1 款之規定，裁處異議人罰鍰45,000元、吊扣駕
    駛執照12個月，並施以道安講習處分等情，有舉發機關99年
    1 月16日雲林縣警察局雲警交字第KAE263095 號舉發違反道
    路交通管理事件通知單、原處分機關99年1 月16日雲監裁字
    第裁72-KAE263095號裁決書各1 份附卷可稽，且為異議人所
    不爭執，是異議人於前揭時、地之違規行為，堪以認定。
  (三)次按行政罰法第26條規定：「一行為同時觸犯刑事法律及違
    反行政法上義務規定者，依刑事法律處罰之。但其行為應處
    以其他種類行政罰或得沒入之物而未經法院宣告沒收者，亦
    得裁處之。前項行為如經不起訴處分或為無罪、免訴、不受
    理、不付審理之裁判確定者，得依違反行政法上義務規定裁
    處之。」又「其他種類行政罰」，係指違反行政法上之義務
    而應受裁罰性之不利處分，依行政罰法第2條 規定，包括吊
    扣證照之處分。而探究上開規定之立法目的，一行為同時觸
    犯刑事法律及違反行政法上義務規定時，由於刑罰與行政罰
    同屬對於不法行為之制裁，而刑罰之懲罰作用較強，故依刑
    事法律處罰即足資警惕時，並無一事二罰再處行政罰之必要
    。且刑事法律處罰，由司法機關依法定程序為之，較符合正
    當法律秩序，應予優先適用；惟罰鍰以外之沒入或其他種類
    行政罰，因兼具維護公共秩序之作用，為達行政目的，行政
    機關得併予裁處。是汽車駕駛人經測試檢定酒精濃度超過規
    定標準之行為，如同時涉犯刑法第185 條之3 之公共危險罪
    嫌，依上開行政罰法第26條第1 項規定，道路交通主管處罰
    機關除得依該條項但書規定處以其他種類行政罰（例如吊扣
    駕駛執照）外，應由管轄之地方法院檢察署依刑事案件程序
    處理，嗣後如無行政罰法第26條第2 項所規定之經不起訴處
    分或為無罪、免訴、不受理、不付審理之裁判確定等事由，
    即不得依道路交通管理處罰條例第35條第1 項第1 款規定裁
    處行為人罰鍰之行政罰。
  (四)檢察官為緩起訴處分者，得課被告予一定之負擔或指示，其
    中緩起訴之被告若依檢察官緩起訴處分命令，向公益團體繳
    納捐款，即係履行檢察官為緩起訴處分命令，該等金錢給付
    ，並得為民事強制執行名義，受處分人因上開緩起訴處分而
    剝奪其財產權，主觀上前揭金錢給付義務亦具有強制性、懲
    罰性，雖不若易科罰金係以支付金錢作為自由刑之替代，惟
    經由緩起訴處分條件之履行使其免於遭檢察官發動起訴程序
    ，仍具有替代刑罰之效果，實質上應屬於行政罰法第26條第
    1 項所稱之「刑事法律處罰」，而有行政罰法第26條第1 項
    「一事不二罰」規定之適用。受處分人於緩起訴期間內，若
    有刑事訴訟法第253 條之3 第1 項規定之情形，檢察官尚得
    依職權撤銷原處分，繼續偵查或起訴，是於緩起訴之猶豫期
    間內，受處分人之刑事訴追程序仍未終局確定，必須受檢察
    官持續觀察，其緩起訴處分一旦經檢察官撤銷，並依法追訴
    ，法院仍得依審理結果，為受處分人有罪科刑之裁判，另受
    處分人先前所繳納之緩起訴處分金，依刑事訴訟法第253 條
    之3 第2 項規定，乃不得請求返還或賠償，是於緩起訴期間
    未確定期滿前，其「刑事法律處罰」尚未告確定，自無從依
    道路交通管理處罰條例第35條第8 項規定，就其與「本條例
    第92條第3 項所訂最低罰鍰基準規定」相較，是依行政罰法
    第26條之立法意旨，在緩起訴處分尚未實質確定前（即緩起
    訴猶豫期間經過而未經撤銷），行政機關尚無得為行政裁罰
    之餘地。
  (五)行政罰法第26條第2 項雖以應受行政罰之行為如經不起訴處
    分或為無罪、免訴、不受理、不付審理之裁判確定者，始得
    另為裁決處罰，未明文包括緩起訴處分在內，但考其緩起訴
    處分之性質，實屬於附條件之便宜不起訴處分，而於緩起訴
    之條件成就後，始發生如同確定不起訴處分之禁止再訴效力
    ，故於緩起訴之猶豫期間屆滿，復未經撤銷緩起訴時，緩起
    訴即發生如同確定之不起訴處分之效力，此時，行為人即已
    終局的不受刑事法之訴追，該緩起訴處分即具實質之禁止再
    訴之確定力，原處分機關於此時再為裁決，行為人無同時遭
    到行政處罰及刑事訴追之危險，因此，解釋上行政罰法第26
    條第2 項之規定應包括條件成就之緩起訴處分之情形在內，
    故酒後駕車同時觸犯公共危險犯行，行為人雖經緩起訴處分
    ，然於緩起訴處分條件成就前，行為人隨時有受撤銷緩起訴
    再受刑事追訴之風險，行政機關自不得就同一事由裁處行為
    人罰鍰處分，以免行為人受有一事二罰之危險（臺灣高等法
    院96年法律座談會刑事類提案第36號審查意見、臺灣高等法
    院98年度交抗字1076號裁定、臺灣高等法院臺南分院98年度
    交抗字第116 號裁定參照）。從而，不論將緩起訴處分定義
    為何種性質，於緩起訴期間未屆滿前，行為人都有隨時受撤
    銷緩起訴再受刑事追訴之風險，行政機關不得就同一事由裁
    處行為人罰鍰處分，交通法庭亦同（臺灣高等法院暨所屬法
    院98年度法律座談會刑事類第24號結論參照）。
  (六)查本件異議人因同一交通違規事實，業經臺灣雲林地方法院
    檢察署檢察官以98年度速偵字第61號為緩起訴處分，緩起訴
    期間定為1 年，並經檢察官命向財團法人犯罪被害人保護協
    會臺灣雲林分會捐款10,000元，該緩起訴處分經職權送再議
    後於98年3 月2 日確定，異議人亦已履行上開緩起訴處分負
    擔完畢之事實等情，有臺灣雲林地方法院檢察署檢察官98年
    度速偵字第61號緩起訴處分書、臺灣高等法院被告前案紀錄
    表各1 份在卷可考。則交通行政機關不得於緩起訴之猶豫期
    間內（即99年3 月1 日前），對同一行為再課以行政罰鍰。
    從而，原處分機關依道路交通管理處罰條例第35條第1 項第
    1 款規定，於上開緩起訴猶豫期間即99年1 月16日裁處受處
    分人罰鍰45,000元部分，自有未洽。異議人此部分之異議，
    為有理由，自應由本院將原處分撤銷，改諭知異議人不罰，
    以資適法。
  (七)原處分機關援引法務部95年5 月25日法律字第0950700393號
    函及交通部95年7 月17日交路字第0950006986號函，認緩起
    訴性質乃「附帶條件之不起訴處分」，即屬「不起訴處分」
    之一類。惟法官依據法律獨立審判，為憲法第80條所明定，
    各機關依其職掌就有關法規為釋示之行政命令，法官於審判
    案件時，固可予以引用，但仍得依據法律，表示適當之不同
    見解，並不受拘束，司法行政機關所發司法行政上之命令，
    如涉及審判上之法律見解，僅供法官參考，法官於審判案件
    時，亦不受其拘束（司法院大法官會議第216 號解釋意旨參
    照），是原處分機關所引上開函釋，有違上開法令之意旨，
    本院不受其拘束，附此敘明。
四、依道路交通管理處罰條例第87條第2 項、道路交通案件處理
    辦法第20條前段，裁定如主文。
中    華    民    國    99    年    2     月    25    日
                    交通法庭    法  官  楊欣怡
以上正本證明與原本無異。
如不服本裁定，應於裁定送達後5 日內向本院提出抗告狀（須附
繕本）。
                                書記官  王雪招
中    華    民    國    99    年    2     月    25    日

司法院資訊處製作；財團法人民間司法改革基金會備份。
